臺灣高等法院刑事判決　　　　　　　　　九十年度上更(一)字第七０五號
　　上　訴　人
　　即　被　告　甲○○
右上訴人，因違反商業會計法等案件，不服臺灣板橋地方法院八十六年度訴緝字第五
七、五八號，中華民國八十六年十二月廿六日第一審判決（起訴案號：臺灣板橋地方
法院檢察署八十三年度偵字第一七八七六號、八十四年偵字第一０九八號）提起上訴
，判決後經最高法院發回更審，本院判決如左：
    主    文
原判決關於不實填載會計憑證罪刑暨定執行刑部分撤銷。
甲○○連續經辦會計人員，以明知為不實之事項，而填製會計憑證，處有期徒刑拾月
。
    事    實
一、甲○○自民國七十六年間起至八十二年間止，及八十三年間，先後係吉年建材有
    限公司（吉年公司）、吉盛建材有限公司（吉盛公司）及弘歐企業有限公司（以
    下簡稱弘歐公司）之會計，負責上開公司之會計業務及統一發票之簽發等工作，
    而為吉年、吉盛公司及弘歐公司處理事務，本應據實為上開公司記帳，核實開立
    統一發票，詎其竟意圖為自己不法之利益，及基於幫助他人逃漏稅捐之概括犯意
    ，自八十二年一月間起至八十二年十二月間止，及八十三年一月間起至同年九月
    間止，在上開公司內，明知吉年、吉盛公司與弘歐公司並未與如附表一、二所示
    之公司有何交易往來，亦未實際銷售貨物予如附表一、二所示之公司，竟未經同
    意，先後多次擅自開立吉年、吉盛公司及弘歐公司為營業人之三聯式統一發票，
    載明如附表一、二所示之公司為買受人，及銷貨之品名、數量及銷售金額等不實
    事項，而將此不實之事項據以填製該三聯式統一發票之會計憑證，或由其自行交
    付，或經由與其具有幫助他人逃漏稅捐犯意聯絡之丙○○（另案判處罪刑確定在
    案）轉交予如附表一、二所示之公司，以上開填製不實會計憑證即統一發票之不
    正當方法幫助如附表一、二所示之公司以不正當方法逃漏營業稅共計二百七十萬
    七千二百十九元（以總銷售額五千四百十四萬四千三百七十一元之百分之五計算
    ），丙○○並向如附表二所示之公司收取各該統一發票銷售金額百分之六至八不
    等款項之不法利益予甲○○，計甲○○開立吉年、吉盛公司所有統一發票予如附
  表一所示公司之銷售額共計新台幣（下同）二千二百三十一萬一千一百二十九元
    ，及開立弘歐公司所有統一發票予如附表二所示公司之銷售額共計三千二百六十
    一萬八千二百四十二元，而獲約四百萬元（以銷售額平均百分之六至八計算，被
    告堅不吐實已無從核計）之不法利益，而違背其任務，致生損害於吉年、吉盛及
    弘歐公司。
二、案經戊○○訴由台北縣警察局中和分局報請及弘歐公司訴請臺灣板橋地方法院檢
    察署檢察官偵查起訴。
    理    由
一、訊據上訴人即被告甲○○固坦承有於右開時地擔任吉年、吉盛及弘歐公司之會計
    ，負責作帳及統一發票之開立等工作，且有開立上開公司之統一發票予如附表一
    、二所示之公司等情，惟矢口否認有何右開犯行，辯稱：伊開立上開統一發票予
    如附表一、二所示之公司，均係經吉年、吉盛公司負責人戊○○、弘歐公司負責
    人翁永田之授意或同意開出，伊並未盜賣上開二公司之統一發票牟取不法利益云
    云。經查：
  (一)告訴人弘歐公司係經營外銷業務之廠商，於八十三年間並未與如附表二所示之公
    司有任何交易往來，被告於右開時地所開立之三聯式統一發票，係被告自行以公
    司名義購得後擅自開立，並透過中間人丙○○出售予如附表二所示之公司，以牟
    取統一發票銷售額百分之六至八之不法利益等情，業據告訴人弘歐公司之負責人
    翁永田於偵、審中指述明確，核與證人丙○○於檢察官偵查中證稱：伊自八十三
    年一月間起至同年九月間止，每月均向被告收取統一發票，轉交予如附表二所示
    之公司，以幫助上開公司工地主任調發票，並按營業額（銷售額）收取現金後轉
    交予被告，共約二百萬元現金等語（詳見八十四年度偵字第一０九八號偵查卷第
    二十二頁）之情節相符，並有被告所開立之弘歐公司三聯式統一發票影本共計一
    百三十五紙、弘歐公司委託律師對於如附表二所示公司所發限期向稅捐機關補繳
    稅款之存證信函影本九份、上開發票銷售額統計表影本二紙及被告所出具並由被
    告之夫鍾銘昌、其母洪東保為擔保人之切結書影本一紙在卷（見同上卷第五十七
    頁）可稽，參以被告於八十三年十月二十七日上開伊所書立之切結書業已載明：
    其於任職弘歐公司期間，盜開弘歐公司之三聯式統一發票部分之稅金，伊願與擔
    保人共同負責賠償等語明確，且被告於檢察官偵查中亦自承：伊每次開完發票，
    丙○○就來拿等語（同上偵卷第二十二頁正面），足見被告確有於上開時地，盜
  開弘歐公司之三聯式統一發票，並經由丙○○轉售予如附表二所示之公司等情，
    洵堪認定，被告辯稱：伊開立上開統一發票係經由弘歐公司之負責人翁永田之授
    意及同意云云，顯係事後卸飾之詞，並不可採。
  (二)次查被告明知吉年、吉盛公司並未與如附表一所示之公司有任何交易往來，仍於
    右開時地，擅自盜開吉年、吉盛公司所有之三聯式統一發票予附表一所示之公司
    ，以牟取按統一發票所載銷售額之百分之六至七計算之不法利益等情，業據吉年
    、吉盛公司之負責人戊○○於偵、審中指述明確，並有被告所開立予如附表一所
    示公司之吉年公司三聯式統一發票影本共計六十二紙、統計表六紙在卷（附於偵
    查卷證物袋內）可稽，而吉年、吉盛公司於八十二年間，確未與如附表一所示之
    公司交易往來等情，亦據證人即當時任職公司擔任業務員，負責收帳及招攬業務
    之王添財、王棋彬等人於原法院調查時證述無訛（原法院八十六年五月十六日訊
    問筆錄），顯見被告確係明知如附表一所示之公司並非吉年、吉盛公司之客戶，
    而仍開立不實之發票出售，以牟取不法利益等情，亦堪認定，況查，苟被告開立
    上開吉年、吉盛公司之統一發票予附表一所示之公司，係經吉年公司之負責人戊○○等人所授意或同意，衡情，吉年公司應無提出上開統一發票向調查局告發以
    自暴其不法之可能，是被告辯稱：伊開立上開吉年公司之統一發票，係經由戊○○之同意或授意云云，亦係事後圖卸刑責之飾詞，亦無可採。
  (三)被告雖一再辯稱：弘歐公司曾使用三聯式統一發票，並請向稅捐稽徵機關查詢該
    公司曾否使用三聯式統一發票及該公司提出之三聯式統一發票使用情形。經本院
    檢附該統一發票影本（偵查卷第五十八頁至一０四頁）向台北縣政府稅捐稽徵處
    函查，結果雖謂係弘歐公司八十三年間所購用，有該處九十年八月二十三日九十
    北稅工字第一一六九四０號函在卷為憑，然被告當時任職該公司會計，負責該公
    司會計業務及統一發票之簽發等工作，並為該公司處理事務，已據被告所是認，
    則該發票是否為被告擅自請領，不能無疑。告訴人弘歐公司負責人翁永田前已指
    陳三聯式統一發票係被告自行向稅捐機關購買，其並未指示被告購買該發票使用
    虛增銷售額等語（見偵查卷第二十二頁），而現其人已在國外，自無庸再進行傳
    喚。另自財政部臺灣省北區國稅局台北縣分局函調之該公司八十三年度營利事業
    所得稅結算申報資料，亦無法勾稽出該三聯式統一發票是否確屬該公司所使用，
    又弘歐公司與吉年、吉盛公司因無處分或裁罰紀錄，故無複查情事，亦據台北縣
    政府稅捐稽徵處查明，亦有該處九十一年一月七日（九十）北稅消字第一六六四
    四五號函在卷可稽，是已無積極事證足資證明弘歐公司有使用三聯式統一發票情
    形，此部分不能為被告有利之認定。
  (四)發回意旨就攸關共犯有無之認定，要求查明吉年、吉盛、弘歐公司有無同意或授
    意被告虛開統一發票，幫助他人逃稅？惟經本院傳訊證人即台北縣政府稅捐稽徵
    處中和分處職員己○○結證稱：依照他們申報資料是無法看出有虛偽申報，且吉
    年、吉盛兩家公司已於八十七年一月二十日停業，目前無法查，我們不知這兩公
    司及弘歐公司有無同意或授意被告虛開統一發票等語（見本院九十年十月四日訊
    問筆錄），而證人即財政部臺灣省北區國稅局台北縣分局職員葛道芳亦為相同之
    證述（見同訊問筆錄），另吉年、吉盛公司八十二年度營業稅，已逾核課期間，
    二公司並於八十九年四月一日擅自歇業，他遷不明，又弘歐公司已撤銷，查無資
    料，且三家公司因無處分或裁罰紀錄，故無複查情事，亦分別有台北縣政府稅捐
    稽徵處中和分處九十年九月五日（九十）北稅中一字第三八六九七號，上開北區
    國稅局中和稽徵所九十年十月二十六日北區國稅中和審第00000000號及
    同局台北縣分局九十年十一月五日北區國稅北縣審第00000000號暨台北
    縣政府稅捐稽徵處九十一年一月七日（九十）北稅消字第一六六四四五號函附卷
    可稽，均尚無積極確切事證足證吉年、吉盛、弘歐公司負責人有與被告共犯逃稅
    等情，尚難遽以被告擅自虛開之統一發票數量眾多，銷售金額巨大，於法定期限
    申報營業稅及年度申報營利事業所得稅銷售額遽增，即推認公司負責人有同意或
    授意。至於被告與其配偶鍾銘昌共同以電話向戊○○恐嚇要檢舉逃稅，是否即可
    逕認吉年公司明知虛開統一發票幫助他人逃漏稅捐之共犯，亦堪質疑。至北區國
    稅局及該局中和稽徵所函送之吉年、吉盛公司八十三年度營利事業所得稅結算申
    報書影本各一份，乃會計師所代為處理，已據被告於審理時供明，亦難資為該公
    司與被告共犯之資料。綜上所述，本件事證已臻明確，被告上開犯行均堪以認定
    。
二、按統一發票係商業會計法第十三條所規定商業會計憑證中之原始憑證。核被告先
    後係吉年、吉盛、弘歐公司之經辦會計人員，為上該公司處理事務，明知該公司
    並未與如附表一、二所示之公司往來交易，竟將不實之銷貨事項，填製統一發票
    之會計憑證，違背其誠實記帳及核實開立統一發票之任務，並幫助如附表一、二
    所示之公司逃漏稅捐，致生損害於吉年、吉盛、弘歐公司之利益，核其所為係犯
    修正前商業會計法第六十六條第一款、稅捐稽徵法第四十三條第一項幫助逃漏稅
    捐罪、刑法第三百四十二條第一項之背信罪。惟被告於行為後商業會計法已有變
    更（於八十四年五月十九日修正公布），修正前之商業會計法第六十六條第一款
    所定刑度，較裁判時之商業會計法第七十一條第一款規定為輕，自應論以最有利
    於行為人之修正前商業會計法第六十六條第一款之罪。又被告先後所為填製不實
    會計憑證、幫助他人逃漏稅捐及背信等數行為，均時間緊接，所犯罪名相同，顯
    係出於概括之犯意為之，為連續犯，應各依刑法第五十六條之規定以一罪論，並
    加重其刑。又被告所犯上開三罪間，有方法結果之牽連關係，應從一重之填製不
    實會計憑證罪處斷。公訴人雖未就被告盜開吉年、吉盛公司之統一發票犯行部分
    起訴，惟此部分與被告盜開弘歐公司三聯式統一發票經起訴部分，其時間緊接，
    所犯罪名相同，被告顯係基於概括犯意為之，有連續犯之裁判上一罪關係，為起
    訴效力所及，本院自得併予審理。又公訴人雖未就被告所犯填製不實會計憑證之
    罪部分起訴，惟與經起訴之背信等罪，有牽連犯之裁判上一罪關係，亦為起訴效
    力所及，本院自亦得併予審究，均附予敘明。又被告甲○○所犯以不正當方法幫
    助他人逃漏稅捐犯行部分，與已判刑確定之丙○○間有犯意之聯絡及行為之分擔
    ，均為共同正犯。
三、原審就不實登載會計憑證部分論處被告罪刑，固非無見，惟被告尚有盜開吉盛公
    司統一發票，原判決漏未論及，且就被告盜開統一發票之編號、銷售額等情形未
    能分別詳為記載，致犯罪事實不明確，尚有未洽；又吉年及弘歐公司曾與國威公
    司有交易往來，原判決仍認被告此部分亦構成犯罪，亦有未合。被告上訴否認此
    部分犯罪，雖無理由，惟原判決此部分既有可議，自應由本院將原判決此部分暨
    定執行刑部分撤銷改判，爰審酌被告犯罪之動機、目的、以及盜開統一發票之手
    段、犯罪對國家稅收所生損害甚鉅、犯罪後猶飾詞卸責，並無悔意之態度等一切
    情狀，量處如主文第二項所示之刑，以示懲儆。
四、公訴意旨另以：被告甲○○自八十三年一月間起，明知弘歐公司未與如附表三之
    國威公司有何交易，竟私自開立買收人為國威公司之三聯式統一發票交予丙○○
    轉交國威公司，用以沖銷其銷售額，並向該公司收取各該統一發票金額百分之五
    營業之不法利益予被告，因認被告甲○○涉犯稅捐稽徵法第四十三條第一項之幫
    助納稅義務人逃漏稅捐罪嫌及刑法第三百四十二條第一項之背信罪嫌。然按犯罪
    事實應依證據認定之，無證據不得推定其犯罪事實，又不能證明被告犯罪者，應
    諭知無罪之判決，刑事訴訟法第一百五十四條、第三百零一條第一項前段分別定
    有明文。又認定不利於被告之事實，須依積極證據，苟積極證據不足為不利於被
    告之認定時，即應為有利於被告之認定，更不必有何有利之證據，最高法院三十
    年上字第八一六號著有判例可資參照。本件訊據被告甲○○矢口否認有右揭犯行
    ，辯稱：該統一發票均係伊在弘歐公司擔任會計時所製作，當時都是由外務交資
    料給伊才開立發票，實際上有往來，並無不實云云。然查證人即國威公司會計乙○○於丙○○違反稅捐稽徵法案審理時曾證稱國威公司委託葉永宗（偏名葉銘坤
    ）向吉年等公司代購建材，我們確實有裝潢，支票也開出去了，公司成立後就與
    葉銘坤有往來，只要有裝潢就找他等語（見調取之臺灣板橋地方法院八十四年易
    字第五００號卷一宗第九十二頁），其於本院訊問時亦結證稱：國威公司是有請
    他們裝潢，之後他們就拿發票來報帳請款等語，而證人即國威公司負責人丁○○
    亦結證稱：當初我們委託葉先生（指葉永宗）幫忙裝潢，有買建材，所以有發票
    ，我們是做電腦生意，因公司搬新家，陸續有裝潢，因其公司與弘歐等公司行業
    不一樣，完全無直接交易等語（見本院九十年九月六日訊問筆錄），證人葉永宗
    亦於丙○○違反稅捐稽徵法案到庭結證稱：國威公司是我去做的工程，我向丙○○訂貨，他給我弘歐公司的發票，我就拿給國威公司等語（見臺灣台北地方法院
    八十四年度易字第五０００號(一)宗第一二三頁），足見被告開立此部分統一發票
    尚非為虛增銷售額沖抵稅金，而係有實際交易，並無不實，被告關於此部分之辯
    解，尚堪採信。本應就此部分諭知無罪，惟因公訴意旨認此部分與前開論罪部分
    有裁判上一罪之關係，爰不另為此部分無罪之諭知。至於附表三所列吉年、吉盛
    公司之發票部分，因未經公訴人提起公訴，本院毋庸處理，併此敘明。
據上論斷，應依刑事訴訟法第三百六十九條第一項前段、第三百六十四條、第二百九
十九條第一項前段，稅捐稽徵法第四十三條第一項，修正前商業會計法第六十六條第
一款，刑法第二條第一項但書、第十一條前段、第五十六條、第三百四十二條、第五
十五條，罰金罰鍰提高標準條例第一條，判決如主文。
本案經檢察官陳文禮到庭執行職務。
中    華    民    國    九十一    年      二        月       八         日
                            臺灣高等法院刑事第六庭
                                審判長法  官  陳  春  秋
                                      法  官  王  麗  莉
                                      法  官  徐  培  元
右正本證明與原本無異。
如不服本判決應於收受送達後十日內向本院提出上訴書狀，其未敘述上訴之理由者並
得於提起上訴後十日內向本院補提理由書（均須按他造當事人之人數附繕本）。
                                      書記官  洪  金  堆
中    華    民    國    九十一    年        二      月      十五        日
附錄本案論罪科刑法條：
修正前商業會計法第六十六條第一款：
商業負責人，主辦及經辦會計人員，有左列各款情事之一者，處五年以下有期徒刑拘
役或一萬元以下罰金：
一、以明知為不實之事項，而填製會計憑證或記入帳冊者。
